【裁判字號】    96,聲判,71
【裁判日期】    970331
【裁判案由】    聲請交付審判
【裁判全文】
臺灣板橋地方法院刑事裁定              96年度聲判字第71號
聲  請  人  丙○○
            壬○○
            丁○○
上  三  人
共同代理人  賴淑玲律師
被      告  乙○○
            庚○○
            己○○
            辛○○○
            戊○○
            甲○○
            癸○○○
上列聲請人等因告訴被告等背信等案件，不服臺灣高等法院檢察
署中華民國96年9 月12日96年度上聲議字第4585號駁回再議之處
分（原不起訴處分案號：臺灣板橋地方法院檢察署96年度偵字第
15144 號），聲請交付審判，本院裁定如下：
    主  文
聲請駁回。
    理  由
一、按「告訴人不服上級法院檢察署檢察長或檢察總長認再議為
    無理由而駁回之處分者，得於接受處分書後十日內委任律師
    提出理由狀，向該管第一審法院聲請交付審判」、「法院認
    為交付審判之聲請不合法或無理由者，應駁回之」，刑事訴
    訟法第258 條之1 第1 項、第258 條之3 第2 項前段分別定
    有明文。又法院於審查交付審判之聲請有無理由時，除認為
    告訴人所指摘不利被告之事證未經檢察機關詳為調查或斟酌
    ，或不起訴處分書所載理由違背經驗法則、論理法則或其他
    證據法則者外，不宜率予交付審判（法院辦理刑事訴訟案件
    應行注意事項第118 項參照）。至上開所謂告訴人所指摘不
    利被告之事證未經檢察機關詳為調查，係指告訴人所提出請
    求調查之證據，檢察官未予調查，且若經調查，即足以動搖
    原偵查檢察官事實之認定及處分之決定而言。倘調查結果，
    尚不足以動搖原事實之認定及處分之決定者，仍不能率予交
    付審判，自不待言。
二、本件聲請人即告訴人丙○○、壬○○、丁○○於96年1 月26
    日以被告乙○○、庚○○、辛○○○、己○○、戊○○、甲○○、癸○○○等涉犯背信等罪嫌，向臺灣板橋地方法院檢
    察署檢察官提出告訴，嗣經該署檢察官於96年7 月18日以96
    年度偵字第15144 號為不起訴處分後，聲請人不服而聲請再
    議，亦經臺灣高等法院檢察署檢察長於96年9 月12日以96年
    度上聲議字第4585號就其中被訴背信、毀損債權部分認再議
    為無理由而駁回再議在案。
三、聲請交付審判意旨略以：(一)本件被告等分別是在90年8 月12
    日、9 月20日、9 月24日及94年5 月10日才將臺北縣三重市
    ○○段1030地號土地應有部分設定扺押權予他人，易言之，
    告訴人丙○○在90年7 月19日領到土地謄本時，上開抵押權
    根本尚未發生，告訴人丙○○不可能預先就知悉被告等將在
    一個多月後將前揭土地設定扺押權給他人，告訴人丙○○是
    在95年10月20日領到土地謄本時始知悉被告等將前揭土地應
    有部分設定扺押權給他人。原不起訴處分理由所載「告訴人
    丙○○於偵查中陳稱：在其於90年7 月19日領到土地謄本時
    ，始知悉被告將系爭土地應有部分設定扺押權予他人等語」
    ，倘係出自偵查筆錄之記載，就應是書記官筆誤，倘確係出
    自告訴人丙○○之陳述，就應是口誤。縱使告訴人丙○○有
    預知之能力，在90年7 月19日扺押權尚未發生時就已預知，
    但其他告訴人壬○○及丁○○乃是在95年10月20日領到土地
    謄本時才知悉。故告訴人等是在95年10月20日領到土地謄本
    時始知悉被告等將前揭土地應有部分設定扺押權給他人，而
    告訴人等是在96年1 月26日提出本件告訴，並未逾告訴期限
    。(二)另按臺灣高等法院檢察署96年度上聲議字第4585號處分
    書以告訴人等人與被告等人乃是刑法第324 條第2 項之親屬
    ，故應為告訴乃論之罪，亦已逾告訴期限為由駁回再議聲請
    ，惟告訴人丙○○與被告庚○○、己○○、戊○○、甲○○
    等人乃是六親等之旁系血親，與被告辛○○○乃是五親等之
    姻親，均非刑法第324 條第2 項之親屬；告訴人壬○○、丁○○與被告等人則均是八親等以外之血親，更非刑法第324
    條第2 項之親屬，均有繼承系統表可稽，因此前揭處分書之
    理由即為明顯之違誤。從而，臺灣高等法院檢察署96年度上
    聲議字第4585號處分書之理由有明顯之違誤，告訴人等實難
    甘服，爰依刑事訴訟法第258 條之1 規定，聲請交付審判云
    云。
四、經查：
  (一)按刑法第356條之損害債權罪，係為保護債權之安全而設，
    其所謂債務人將受強制執行之際，以債權人業已取得執行名
    義為其前提條件，而執行名義，則以強制執行法第4 條第1
    項各款所定之情形為限，而依強制執行法第4 條第1 項第2
    款規定，假扣押、假處分之裁判均得為執行名義，是有關假
    扣押、假處分等保全程序，亦為刑法第356 條所指之強制執
    行，固無疑義。惟本件告訴人等人前向本院聲請對被告等人
    所有之前揭土地應有部分為假處分，雖經本院於90年6 月20
    日以90年度裁全字第4463號裁定准予假處分在案，此經本院
    調閱上開假處分聲請案卷查核屬實，並有上開民事裁定1 份
    附卷可稽，然觀諸該假處分裁定之內容，乃係就被告等人所
    有之前揭土地在其等應有部分合計4000分之244.5 之範圍內
    為權利之限制（即不得為讓與、設定抵押、出租及其他一切
    處分行為）；且再觀諸上開假處分聲請案卷內所附之執行（
    調查）筆錄、本院90年7 月6 日90年度民執全日字第2310號
    函暨其附表(一)、(二)及臺北縣三重地政事務所90年7 月20日玖
    拾北縣重地登字第9949號函暨該函所檢附之前揭土地登記謄
    本（90年7 月20日9 時46分所列印）所載，被告等人應為上
    開假處分限制登記之權利範圍分別係被告乙○○為應有部分
    4000分之31、其餘被告等（即案外人李慶紋及被告庚○○、
    辛○○○、己○○、戊○○、甲○○、李月英）均各為應有
    部分4000分之30.5。但實際上被告等人就前揭土地之全部應
    有部分，分別係被告乙○○、庚○○各為4000分之475 ，被
    告辛○○○、己○○、戊○○各為4000分之120 ，被告甲○○則為4000分之115 ，此參諸前揭土地登記謄本即明。由上
    可知，本院前雖依告訴人之聲請，對被告等人所有之前揭土
    地應有部分准予假處分，但該假處分之範圍並非係被告等人
    所有之前揭土地應有部分全部，而僅係其中一部分而已。是
    就該假處分範圍以外之應有部分，告訴人等人對之並未取得
    假處分之執行名義，則被告等人倘加以處分，亦無從以侵害
    債權罪相繩，其理甚屬灼然。嗣被告辛○○○、己○○、戊○○、甲○○固於90年8 月23日就其前揭土地應有部分4000
    分之353 設定抵押權給陳茂德，被告庚○○固於90年9 月20
    日就前揭土地應有部分4000分之444.5 設定抵押權給張林秋
    香，被告乙○○固於90年9 月24日、94年5 月10日就前揭土
    地應有部分4000分之444 先後設定抵押權給被告癸○○○、
    案外人張金蓮、張金英及游景屘，此有95年10月20日所列印
    之前揭土地登記謄本附卷為憑（參見他字卷第27、28頁），
    但被告等人所設抵押之標的均為上開假處分範圍以外之應有
    部分（按：被告辛○○○、己○○、戊○○、甲○○之應有
    部分合計4000分之475 ，扣除遭假處分之應有部分4000分之
    122 ，尚有應有部分4000分之353 非屬假處分之範圍；被告
    庚○○之應有部分為4000分之475 ，扣除遭假處分之應有部
    分4000分之30.5，尚有應有部分4000分之444.5 非屬假處分
    之範圍；被告乙○○之應有部分為4000分之475 ，扣除遭假
    處分之應有部分4000分之31，尚有應有部分4000分之444 非
    屬假處分之範圍），即非屬假處分之範圍，依上述說明，被
    告等人所為自無該當侵害債權之罪名可言。至告訴人等人於
    偵查中所提出之前揭土地登記謄本（90年7 月19日所列印，
    附於他字卷第85頁背面以下），雖記載上開假處分之範圍為
    各該被告應有部分之全部，惟事實上此乃係本院前開函請臺
    北縣三重地政事務所辦理假處分登記時之一時疏誤，嗣本院
    於發現錯誤後，即再函請該地政事務所辦理更正，該地政事
    務所旋即於90年7 月20日配合更正，此同有本院及該地政事
    務所前揭書函可按。故告訴人等人所提出之90年7 月19日列
    印之前揭土地登記謄本自屬有誤，其等執此有誤之土地登記
    謄本，認被告等人設定抵押權之範圍業已包含假處分之範圍
    ，故被告等人因而該當刑法侵害債權之罪名云云，即容有誤
    會，亦併此敘明。
  (二)又按刑法上背信罪所指為他人處理事務，在性質上應限於具
    有相當責任性之事務，而且行為人在處理上有權作成決定，
    或是行為人在處理上需要作成決定之事務。若他人對於行為
    人並無相當之授權，兩者之間並不存在所謂之信託關係，行
    為人所從事者只是轉達之工作，無需也無權作成任何決定者
    ，則非背信罪所指之事務（最高法院85年度台上字第660 號
    刑事判決意旨參見）。次按借名登記，其登記名義人若僅單
    純出借名義，對登記之標的物或權利並無任何管理處分之實
    ，其實際占有、管理之人仍為借用人，依現行信託法，並不
    成立信託關係，難認受託人（即登記名義人）係為借用人處
    理事務（參見臺灣高等法院90年上易字第942 號判決意旨，
    相同意旨並可參見最高法院86年度台上字第4249號刑事判決
    ）。查前揭土地係由被告等人及告訴人等人之先祖李水所有
    ，再由其子李天日、李天順及李天露共同繼承，另李天順及
    李天露所共同繼承前揭土地之18分之9 部分，則登記於李天
    順之長子李卑名下，後輾轉登記於李卑後代子孫即被告等人
    及其他繼承人名下，告訴人等人及被告等人間就前揭土地應
    成立借名登記等情，業據臺灣高等法院於94年12月27日以92
    年度重上字第190 號判決確定在案，此有該民事判決1 份附
    卷可稽（參見他字卷第37頁背面以下），且告訴人丙○○於
    96年3 月26日檢察事務官詢問時亦陳稱：「系爭土地只有名
    義上是被告等為所有人。各持分人各自管理土地」等語（參
    見他字卷第33頁）。故前揭土地既僅係借名登記於被告等人
    名下，且實際上仍是由各實際持分人各自管理，被告等人與
    告訴人等人間自不成立所謂之信託關係，亦難認被告等人有
    為告訴人等人處理事務可言，核與刑法背信罪之構成要件不
    符，容難繩以被告等人背信之罪名。
五、綜上所述，告訴人等人所指被告等人侵害債權、背信各節均
    難認屬為真，自不得單以告訴人等人之指訴，即繩以被告等
    人此等罪名。此外，復查無其他積極證據足資證明被告等人
    確有告訴人等人所指之前揭犯罪事實，臺灣板橋地方法院檢
    察署檢察官對此予以不起訴處分，臺灣高等法院檢察署檢察
    長則處分駁回聲請人之再議聲請，其處分理由雖與本院所述
    有所不同，但其結論並無不當，自亦不得率予交付審判。職
    是之故，告訴人等人猶執詞聲請交付審判，洵屬無據，應予
    駁回。
六、結論：應依刑事訴訟法第258 條之3 第2 項前段，裁定如主
    文。
中    華    民    國    97    年    3     月    31    日
                  刑事第十二庭  審判長法  官  戴嘉清
                                      法  官  林晏鵬
                                      法  官  陳信旗
以上正本證明與原本無異。
本件裁定不得抗告。
                                      書記官  陳昭綾
中    華    民    國    97    年    4     月    3     日


司法院資訊處製作；財團法人民間司法改革基金會備份。
